ACORDAO-COMPLETO-2517202

ACÓRDÃO 2485/2022 ATA 14/2022 - PRIMEIRA CÂMARA

VISTOS, relatados e discutidos estes autos de processo de aposentadoria de servidora Geovana dos Santos Nogueira no Ministério da Saúde/Instituto Nacional de Cardiologia,
ACORDAM os Ministros do Tribunal de Contas da União, reunidos em sessão da Primeira Câmara, diante das razões expostas pelo relator e com fundamento na Constituição Federal, art. 71, III, e na Lei 8.443/1992, arts. 39, II, e 43, II, em:
9.1. fixar o prazo de trinta dias para que o Instituto Nacional de Cardiologia submeta a sra. Geovana dos Santos Nogueira a nova perícia médica, a ser composta por profissionais não vinculados à instituição, para apontar a causa da invalidez da servidora;
9.2. tendo em vista a aparente incompatibilidade entre os fundamentos das aposentadorias da servidora no âmbito estadual, no qual foram deferidos proventos proporcionais ao tempo de contribuição, e na União, que concedeu aposentadoria com proventos integrais, deverão ser encaminhados os exames que eventualmente corroborem o diagnóstico de doença especificada em lei, haja vista que dele decorre substancial aumento de despesa para os cofres da União (de 13/30 para 30/30) ;
9.3. determinar à Sefip que promova a audiência do responsável pela Coordenação de Administração Geral do Instituto Nacional de Cardiologia que deixou de dar cumprimento à determinação contina no subitem 1.7.1.2 do Acórdão 5512/2021-TCU-Primeira Câmara.

Pessoal. Aposentadoria. Invalidez.

Primeira Câmara

Ministério da Saúde/Instituto Nacional de Cardiologia.

3. Interessados/Responsáveis:
3.1. Interessado: Geovana dos Santos Nogueira (XXX.564.427-XX).

13.1. Ministros presentes: Vital do Rêgo (na Presidência), Benjamin Zymler (Relator) e Jorge Oliveira.
13.2. Ministros-Substitutos presentes: Augusto Sherman Cavalcanti e Weder de Oliveira.

BENJAMIN ZYMLER

Adoto como relatório a instrução a cargo da Secretaria de Fiscalização de Integridade de Atos e Pagamentos de Pessoal e de Benefícios Sociais (Sefip) :
"INTRODUÇÃO
1.	Trata-se de ato de concessão de aposentadoria a Geovana dos Santos Nogueira (XXX.564.427-XX) , ex-servidora do Ministério da Saúde. 
HISTÓRICO
2.	O presente processo foi instruído por esta Unidade Técnica, nos termos de peça 5, com proposta de legalidade, com a qual concordou o MPTCU (peça 7) . 
3.	Após, nos termos do Acórdão 5512/2021-TCU-Primeira Câmara (Relator Ministro Benjamin Zymler) , conforme peça 8, esta Corte de Contas determinou ao Ministério da Saúde que:
	a) esclarecesse os motivos pelos quais a interessada foi considerada como inválida, uma vez que, aparentemente, permaneceu em atividade no cargo ocupado na Universidade do Estado do Rio de Janeiro;
	b) submetesse a interessada a nova junta médica, nos termos do § 5º do art. 188 da Lei 8.112/1990.
4.	Após as devidas comunicações (peças 9) , a Unidade Jurisdicionada encaminhou os esclarecimentos anexados à peça 11.
EXAME TÉCNICO
5.	Dentre os documentos trazidos aos autos, destaca-se o laudo pericial (peça 11, p. 8) , que demonstra que a ex-servidora foi acometida por neoplasia maligna e que não deveria retornar para reavaliação da invalidez.
6.	Ademais, há indícios de que continuou ocupando cargo na Universidade Estadual do Rio de Janeiro, conforme Acórdão 5512/2021-TCU-Primeira Câmara, de relatoria do Ministro Benjamin Zymler, e sistemas informatizados disponíveis.
7.	Tendo em vista o exposto, cabe proposta de ilegalidade e recusa de registro do ato, nos termos do art. 260, § 1o, do Regimento Interno do TCU.
CONCLUSÃO 
8.	Há indícios de que a interessada continuou ocupando cargo na Fundação Universidade do Estado do Rio de Janeiro, mesmo estando aposentada por invalidez no Ministério da Saúde.
9.	Cabe, portanto, proposta no sentido da ilegalidade do ato, recusando-se o seu registro. Cabe, ainda, determinar ao Ministério da Saúde que faça cessar os pagamentos indevidos.
10.	Quanto aos valores já pagos, propõe-se dispensar a devolução, com fundamento no Enunciado 106 da Súmula da Jurisprudência do TCU.
11.	Também cabe esclarecer à interessada que a dispensa de devolução dos valores indevidamente recebidos, fundamentada no Enunciado 106 da Súmula da Jurisprudência do TCU, alcança apenas os valores recebidos de boa-fé até a data de ciência do acórdão. 
PROPOSTA DE ENCAMINHAMENTO
12.	Ante o exposto, propõe-se:
a) considerar ilegal e recusar registro ao ato inicial de concessão de aposentadoria a Geovana dos Santos Nogueira (XXX.564.427-XX) , com base nos arts. 71, inciso III, da Constituição Federal, 1º, inciso V, e 39, inciso II, da Lei 8.443/1992 e 260, § 1o, do Regimento Interno do Tribunal de Contas da União (TCU) ;
b) dispensar a devolução dos valores indevidamente recebidos até a data da ciência do acórdão que vier a ser prolatado, com base no Enunciado 106 da Súmula da Jurisprudência do TCU;
c) esclarecer à interessada que, no caso de não provimento de recurso eventualmente interposto, deverão ser repostos os valores recebidos após a ciência do acórdão;
d) determinar ao Ministério da Saúde que faça cessar os pagamentos decorrentes do ato impugnado, comunicando ao TCU, no prazo de quinze dias, as providências adotadas, nos termos dos arts. 45 da Lei 8.443/1992, 262, caput, do Regimento Interno do TCU, e encaminhe o comprovante de que a interessada tomou conhecimento da deliberação."
2. O Ministério Público junto ao Tribunal de Contas da União (MPTCU) acolheu o encaminhamento sugerido pela Sefip e propôs, adicionalmente, a expedição de nova determinação ao órgão de origem para que apresente o resultado da avaliação realizada pela Junta Médica Oficial em atendimento à determinação contida no Acórdão 5512/2021-TCU-Primeira Câmara.
É o relatório.

não há.

Procurador Sergio Ricardo Costa Caribé.

PESSOAL. APOSENTADORIA POR INVALIDEZ DECORRENTE DE DOENÇA ESPECIFICADA EM LEI. DETERMINAÇÃO PARA SUBMISSÃO DA SERVIDORA A NOVA JUNTA MÉDICA NÃO CUMPRIDA. DETERMINAÇÃO PARA REALIZAÇÃO DE AUDIÊNCIA DO GESTOR RESPONSÁVEL. EXISTÊNCIA DE OUTRO BENEFÍCIO PREVIDENCIÁRIO PARA A INTERESSADA, NO ÂMBITO ESTADUAL, COM PROVENTOS PROPORCIONIAIS. CONSIDERAÇÕES SOBRE A EC 103/2019. DETERMINAÇÃO PARA SUBMISSÃO DA INTERESSADA A NOVA AVALIAÇÃO MÉDICA PARA APURAÇÃO DA CAUSA DA INVALIDEZ, DADA A APARENTE INCOMPATIBILIDADE DOS FUNDAMENTOS LEGAIS UTILIZADOS PELOS ENTES FEDERADO E ESTADUAL.

APOSENTADORIA (APOS)

Secretaria de Fiscalização de Integridade de Atos e Pagamentos de Pessoal e de Benefícios Sociais (Sefip).

Cuidam os autos de aposentadoria da servidora do Ministério da Saúde Geovana dos Santos Nogueira, enfermeira, por invalidez decorrente de doença especificada em lei, com vigência a contar de 30/7/2019, conforme Portaria 197, de 5/7/2019, do Diretor-Geral do Instituto Cardiologia do Ministério da Saúde.
2. Por meio do Acórdão 5512/2021-TCU-Primeira Câmara, foram feitas as seguintes determinações ao Ministério da Saúde:
"1.7.1.1. esclareça os motivos pelos quais a interessada foi considerada como inválida, uma vez que, aparentemente, permaneceu em atividade no cargo ocupado na Universidade do Estado do Rio de Janeiro; 
1.7.1.2. submeta a interessada a nova junta médica, nos termos do § 5º do art. 188 da Lei 8.112/1990."
3. Ante a ausência de manifestação conclusiva do órgão jurisdicionado, a unidade técnica e o MPTCU propuseram que fosse negado registro à presente concessão. Ademais, o MPTCU sugeriu fosse renovada a determinação para a submissão da interessada a nova junta médica.
4. Com efeito, o Ministério da Saúde encaminhou os documentos de peça 11, o qual inclui a Nota Técnica 30/2021-INC/DIGEP/INC/COAD/INC/SAES/MS, elaborada no âmbito do Instituto Nacional de Cardiologia (INC) , local no qual a servidora aparentemente estaria lotada, que apenas contém a seguinte "recomendação":
"Após anexação dos elementos necessários à análise do presente processo, e em atendimento à determinação constante no doc SEI 0020016389, esclarecemos que a interessada foi aposentada em face ao Laudo Médico Pericial (doc SEI 0020159703) , que considerou a servidora com Invalidez Permanente para o exercício de suas atividades no âmbito deste nosocômio, assim, remetemos o presente ao Subsistema Integrado de Atenção à Saúde do Servidor - SIASS, do Ministério da Saúde no Rio de Janeiro, para análise da situação do (a) servidor (a) , com base no o § 5º do art. 188 da Lei 8.112/1990, com o consequente exame da situação apontada, e, se, o fato gerador da invalidez deixou de existir, caracterizando a possibilidade de reversão da aposentadoria ou se existe a possibilidade de readaptação do (a) servidor (a) em outras atividades com base no art. 37, §13, com redação dada pela EC 103/2019."
5. Nada obstante a ausência de novo laudo médico, verifico, nesta oportunidade, que a interessada se aposentou no seu cargo da Universidade Estadual do Rio de Janeiro (UERJ) , em 11/12/2020, por invalidez com proventos proporcionais ao tempo de contribuição, consoante portaria 425/SGP/2020, publicada no Diário Oficial do Estado do Rio de Janeiro (DOERJ) , de 11/12/2020, fls. 25/26 (Poder Executivo) , que fiz juntar aos autos
6. Se antes havia dúvidas sobre a real situação de invalidez da interessada, ante o fato que estaria em atividade na esfera estadual, a notícia de sua aposentadoria na UERJ basicamente as afasta.
7. Outrossim, o fato de terem sido deferidos proventos proporcionais na nova aposentadoria não infirma, necessariamente, o laudo médico juntado aos autos, haja vista que a reforma promovida pela EC 103/2019 alterou os critérios para a concessão de proventos integrais, como se depreende dos dispositivos seguintes (grifos acrescidos) :
"Art. 1º A Constituição Federal passa a vigorar com as seguintes alterações:
[...]
'Art. 40. O regime próprio de previdência social dos servidores titulares de cargos efetivos terá caráter contributivo e solidário, mediante contribuição do respectivo ente federativo, de servidores ativos, de aposentados e de pensionistas, observados critérios que preservem o equilíbrio financeiro e atuarial.
§ 1º O servidor abrangido por regime próprio de previdência social será aposentado:
I - por incapacidade permanente para o trabalho, no cargo em que estiver investido, quando insuscetível de readaptação, hipótese em que será obrigatória a realização de avaliações periódicas para verificação da continuidade das condições que ensejaram a concessão da aposentadoria, na forma de lei do respectivo ente federativo;'
[...]
Art. 4º O servidor público federal que tenha ingressado no serviço público em cargo efetivo até a data de entrada em vigor desta Emenda Constitucional poderá aposentar-se voluntariamente quando preencher, cumulativamente, os seguintes requisitos:
[...]
 § 9º Aplicam-se às aposentadorias dos servidores dos Estados, do Distrito Federal e dos Municípios as normas constitucionais e infraconstitucionais anteriores à data de entrada em vigor desta Emenda Constitucional, enquanto não promovidas alterações na legislação interna relacionada ao respectivo regime próprio de previdência social.
§ 10. Estende-se o disposto no § 9º às normas sobre aposentadoria de servidores públicos incompatíveis com a redação atribuída por esta Emenda Constitucional aos §§ 4º, 4º-A, 4º-B e 4º-C do art. 40 da Constituição Federal.
[...]
Art. 26. Até que lei discipline o cálculo dos benefícios do regime próprio de previdência social da União e do Regime Geral de Previdência Social, será utilizada a média aritmética simples dos salários de contribuição e das remunerações adotados como base para contribuições a regime próprio de previdência social e ao Regime Geral de Previdência Social, ou como base para contribuições decorrentes das atividades militares de que tratam os arts. 42 e 142 da Constituição Federal, atualizados monetariamente, correspondentes a 100% (cem por cento) do período contributivo desde a competência julho de 1994 ou desde o início da contribuição, se posterior àquela competência.
[...]
§ 3º O valor do benefício de aposentadoria corresponderá a 100% (cem por cento) da média aritmética definida na forma prevista no caput e no § 1º:
I - no caso do inciso II do § 2º do art. 20;
II - no caso de aposentadoria por incapacidade permanente, quando decorrer de acidente de trabalho, de doença profissional e de doença do trabalho."
8. Uma leitura rápida dos dispositivos em questão permite concluir que, no âmbito da União, não há que se falar mais em aposentadoria com proventos integrais quando a invalidez ou, atualmente, incapacidade, decorrer de doença especificada em lei, haja vista que o art. 26 da EC 103/2019, que disciplinou a matéria temporariamente, não contém tal previsão. Esse artigo estabeleceu, ao menos provisoriamente, que apenas doenças profissionais e do trabalho, além de acidente de trabalho, dão ensejo à aposentadoria com proventos integrais, quando na modalidade "por incapacidade permanente para o trabalho".
9. Não se descarta, a priori, a possibilidade de a lei que vier a regulamentar as disposições constitucionais vir a incluir tal previsão, cuja constitucionalidade seria passível de análise. Veja-se que o próprio art. 40 da Constituição Federal, que agora menciona a modalidade de aposentadoria  "por incapacidade permanente para o trabalho" (e não mais "por invalidez permanente") não faz menção a doença especificada em lei  - como constava em todas as redações anteriores. 
10. No âmbito do estado do Rio de Janeiro, a regulamentação da reforma da previdência se deu por meio da Lei Complementar Estadual (LCE) 195, de 5/10/2021 - posteriormente, portanto, à publicação da portaria de aposentação 425/SGP/2020. De forma similar àquela prevista no art. 26 da EC 103/2019, a LCE 195/2021 restringiu a integralidade dos proventos às doenças profissionais e do trabalho e ao acidente de trabalho.
11. Contudo, a aposentadoria da sra. Geovana dos Santos Nogueira foi deferida com proventos proporcionais na esfera estadual antes mesmo da publicação da LCE 195/2021. Não se sabe se existe outra razão jurídica para tanto, como interpretação divergente das normas constitucionais, ou se, de fato, a junta médica da UERJ teria concluído que a invalidez da interessada decorreu de doença não especificada em lei.
12. Dessarte, considerando que os indícios corroboram a existência de invalidez, mas tendo em vista que não foi cumprida a decisão deste colegiado, entendo deva ser determinada a submissão da servidora a nova perícia médica, que deve ser externa à entidade. Assim, será possível sanar a possível divergência entre o laudo trazido aos autos e aquele que fundamentou a aposentadoria com proventos proporcionais na esfera estadual.
13. Outrossim, proponho a realização da audiência do gestor responsável pelo descumprimento da determinação contida no subitem 1.7.1.2 do Acórdão 5512/2021-TCU-Primeira Câmara.
Diante do exposto e com as vênias de estilo por dissentir dos pareceres, VOTO por que o Tribunal adote a deliberação que ora submeto à apreciação deste colegiado.
TCU, Sala das Sessões, em 10 de maio de 2022.
BENJAMIN ZYMLER 
Relator